【裁判字號】    92,上訴,1448
【裁判日期】    921030
【裁判案由】    強盜
【裁判全文】
臺灣高等法院臺中分院刑事判決                  九十二年度上訴字第一四四八號
    上  訴  人
    即  被  告  丁○○
    指定辯護人  本院公設辯護人  甲○○
右上訴人因強盜案件，不服臺灣臺中地方法院九十二年度訴字第一三二○號，中華民
國九十二年六月二十五日第一審判決（起訴案號：臺灣臺中地方法院檢察署九十二年
度偵字第八四九六號），提起上訴，本院判決如左：
    主      文
上訴駁回。
    事      實
一、丁○○因失業無力繳納房租，竟基於意圖為自己不法所有之概括犯意，連續為下
    列行為：(1)於民國九十二年四月十九日上午五時二十分許，持一把客觀上足以對
    人之生命、身體產生危害，可供兇器使用之水果刀，進入臺中縣豐原市○○街六
    十八號統一超商瑞彬門市店內，持上開水果刀抵住店員丙○○右側頸部，以此強
    暴手段至使丙○○不能抗拒，而強取店內櫃檯收銀機中之現金新臺幣百元鈔票六
    張（下同）計六百元，得手後即離去。(2)丁○○旋復於同日上午五時三十五分許
    ，持同一把水果刀再度折返前開超商內，脅迫喝令丙○○打開櫃檯收銀機，至使
    丙○○不能抗拒，而強取收銀機內之現金一千二百元（包括佰元鈔票八張、五十
    、十元及五元之硬幣）。嗣丁○○於同日上午七時許，經警循線在其租住處（臺
    中縣豐原市○○街六十九巷六之一號）前捕獲，並在該址二樓房間內扣得其做案
    時所穿戴之黑色背心一件、眼鏡一付、拖鞋一雙及所持用之水果刀一把、尚未花
    用之贓款一千七百三十五元（業已發還被害人）。
二、案經臺中縣警察局豐原分局報告臺灣臺中地方法院檢察署檢察官偵查起訴。
    理      由
一、訊據被告丁○○固坦承右揭持刀強盜超商，第一次得款六百元、第二次包括百元
    鈔票、五十元、十元及五元硬幣共一千二百元之事實不諱，惟辯稱：伊於犯案前
    有喝酒，是因酒後精神耗弱方為本案犯行，否則不可能於十五分鐘內，連續至同
    一家之商店強盜財物二次云云。惟查：被告第一次先持水果刀至統一超商瑞彬門
    市店抵住被害人丙○○右頸部，強要被害人取出收銀機內之財物，並拿走百元鈔
    票六張後離去，第二次折返，亦持水刀走至被害人面前，問被害人「千元鈔票放
    在何處」，並逼令被害人至櫃檯取錢，使被害人不得不從，再拿百元鈔票八張、
    五十、十元及五元硬幣共一千二百元之事實，業據被害人丙○○於警訊中指述綦
    詳，被告就被害人警訊之指訴，亦坦承無意見，是被害人於警訊之供詞，自得採
    為論罪之憑證，此外，復有被告犯案時所穿戴之黑色背心一件、眼鏡一付、拖鞋
    一雙、所持用之水果刀一把扣案及警員職務報告書一紙、贓物領據一紙、現場圖
    一紙、扣案物照片十四張在卷可參，被告上開自白堪認與事實相符，應足採憑。
    雖被告又辯稱：其當時係因酒後精神耗弱下所為云云，然被告於警訊時，就其作
    案當時之手法、衣著如何，及何以前後二次進入同一超商行強之經過，已詳稱：
    伊當時著黑色背心、乙付眼鏡戴帽子（白色）、白色七分褲、拖鞋，進入超商內
    ，旋持水果刀壓住店員之脖子，強取櫃檯內之百元鈔票後逃走，嗣於同日五時三
    十五分許再折返同一超商內，問店員千元大鈔放何處，於店員告知密碼後，即推
    開店員進入櫃檯內拿取百元及五十元、十元及五元硬幣後即逃逸，於原審調查時
    亦供認：「起訴事實實在，我的確有動手強盜該超商二次，因為那時候我失業又
    缺錢繳房租，再加上我喝不少酒，情緒比較激動，所以才動手強盜超商。我第二
    次折返超商強盜時，手中所握的水果刀並未開啟而是閤上的，第一次才是開啟的
    ，但是我把刀架在被害人脖子上時，是用刀背抵著被害人的脖子，而不是用銳利
    的刀鋒」等語（原審卷第十三頁），顯見被告對先後二次強盜過程均記憶清晰，
    且其二度潛入同一家之超商店面行強，其意在千元大鈔，並非因意識不清所致，
    是由被告其對自己之犯罪之細節均能清楚供述，且仍能作對己有利之辯解，縱使
    其有飲酒之情形，亦未達於心神喪失或精神耗弱之程度甚為明顯。
二、又查被告固又提出梁外科診斷證明書，用以證明其當時有喝酒且意識不清云云，
    然該診斷證明被告患有慢性Ｃ型肝炎及酒精性肝炎，與其犯罪時之意識程度如何
    無涉，另清海醫院診斷證明書（有附註兵役訴訟無效），雖載明被告經醫師診斷
    患有器質性精神病，惟由其持刀強脅被害人時，尚知以刀背抵住被害人以免傷及
    無辜，及其甫犯後於九十二年四月十九日上午八時十五分警詢初供時稱：「（你
    現在精神狀態如何？是否可以製作筆錄？）精神狀況良好，可以製作筆錄」等情
    觀之，益可知被告犯行中及犯後均具有正常之事理判斷力及行為控制力，是其所
    辯犯行時處於精神耗弱狀態云云，尚無可採。且縱若本案被告行為時，確因酒醉
    而有意識能力減損之現象，惟其既係先因可責於己之原因而自陷醉態，本「原因
    自由行為理論」，自不得於其後之構成要件行為實行階段減免其罪責。再者，本
    件被告經送行政院國軍退除役官兵輔導委員會台中榮民總醫院鑑定其行為時是否
    有心神喪失或精神耗弱之情形，亦據該院以「案之神經、身體及腦波檢查皆無特
    別異常之發現」、「無明顯器質性精神病的表現」「個案過去已出現過酒後酩酊
    狀態下之衝動性攻擊行為，且個案其實對自己酒後會行為失控、情緒不穩定的狀
    況非常了解，也知道自己曾因此而造成自傷、傷人等情形，但卻不自制，故此個
    案之犯案與其人格違常較有關係，不適用精神耗弱或心神喪失的標準」（本院卷
    第四十九～五十四頁）；被告空言辯稱其當時已不知所為何事云云，核應屬事後
    避重就輕之詞，不足採信，本案事證明確，被告犯行洵堪認定。
三、查被告所持用之扣案水果刀，為鐵質銳利之物，持以之揮刺，足以傷人奪命，具
    有客觀上之危險性，自屬兇器。是核被告丁○○所為，係犯刑法第三百三十條第
    一項、第三百二十一條第一項第三款之攜帶兇器強盜既遂罪。其先後二次強盜犯
    行，時間緊接，方法相同，觸犯構成要件相同之罪名，顯係基於概括犯意為之，
    為連續犯，應依刑法第五十六條之規定論以一罪，並加重其刑。原審因之審酌被
    告犯罪動機、目的為圖私利、公然持刀對店家強盜財物之手段、所為對社會治安
    危害甚鉅，犯後態度等一切情狀，量處有期徒刑七年六月，並說明扣案之水果刀
    一把，為被告所有供本案犯行所用之物，併依刑法第三十八條第一項第二款宣告
    沒收；至於黑色背心一件、眼鏡一付、拖鞋一雙則說明係屬日用穿著物，尚難認
    係供犯罪所用之物，故不予沒收，核其認事用法均無不合，量刑亦稱妥適，被告
    上訴意旨以其當時係精神耗弱，原審未予減刑，量刑過重提起上訴，核非有據，
    其上訴為無理由，應予駁回。
四、據上論斷，應依刑事訴訟法第三百六十八條，判決如主文。
本案經檢察官乙○○到庭執行職務。
中      華      民      國      九十二     年     十      月    三十    日
                                  臺灣高等法院臺中分院刑事第七庭
                                        審判長法  官  林  榮  龍
                                              法  官  江  錫  麟
                                        法  官  謝  說  容
右正本證明與原本無異。
如不服本判決應於收受送達後十日內向本院提出上訴書狀，其未敘述上訴之理由者並
得於提起上訴後十日內向本院補提理由書（均須按他造當事人之人數附繕本）。
                                              書記官  金  珍  華
中      華      民      國      九十二     年    十一     月     三     日
刑法第三百三十條：
犯強盜罪而有第三百二十一條第一項各款情形之一者，處七年以上有期徒刑。
前項之未遂犯罰之。
刑法第三百二十一條：
犯竊盜罪而有左列情形之一者，處六月以上、五年以下有期徒刑：
一  於夜間侵入住宅或有人居住之建築物、船艦或隱匿其內而犯之者。
二  毀越門扇、牆垣或其他安全設備而犯之者。
三  攜帶兇器而犯之者。
四  結夥三人以上而犯之者。
五  乘火災、水災或其他災害之際而犯之者。
六  在車站或埠頭而犯之者。
前項之未遂犯罰之。
                                                                        Ｉ


司法院資訊處製作；財團法人民間司法改革基金會備份。
